臺灣板橋地方法院民事判決　　九十一年度簡上字第六五號
　　上　訴　人　甲○○
　　法定代理人　丙○○
　　訴訟代理人　乙○○
　　　　　　　　施東宏
右當事人間請求第三人異議之訴事件，上訴人對於中華民國九十年十一月二十九日本
院板橋簡易庭九十年板簡字第二二五一號第一審判決提起上訴，本院判決如左：
    主  文
上訴駁回。
第二審訴訟費用由上訴人負擔。
    事  實
甲、上訴人方面：
一、聲明：
（一）原判決廢棄。
（二）確認詹守禮對被上訴人自民國九十年九月份起經扣押的薪資債權部分，其中經
      異議部分，即按月有新台幣（下同）一萬一千五百四十四元之薪資債權存在。
二、陳述：除與原判決記載相同者，茲引用之外，補稱：
（一）被上訴人是根據本院的命令對扣押證人薪水，法院扣押命令到達後才主張抵銷
      ，被上訴人應提出公司內部簽呈。
（二）扣押債務人詹守禮薪水三分之一即二萬餘元，其餘部分沒有意見，本院執行處
      已經對沒有爭議部分發移轉命令，現在有爭議就是這一萬一千五百四十四元部
      分，後來上訴人主張抵銷，被上訴人在原審時未主張抵銷，在本院執行處抗告
      時才主張抵銷，我們否認被上訴人有這個債權，也不能主張抵銷，被上訴人未
      舉證他有自動債權存在，而且抵銷意思表示也沒有證明，被上訴人根本沒有債
      權可抵銷。
三、證據：援用第一審所提證據。
乙、被上訴人方面：
一、聲明：駁回上訴。
二、陳述：除與原判決記載相同者，茲引用之外，補稱：
（一）被上訴人聲明異議之事由為主張抵銷：被上訴人於執行法院依強制執行法第一
      百十五條第一項之規定發扣押命令，禁止訴外人詹守禮向被上訴人收取薪資債
      權時，雖以聲明參與分配為由聲明異議，惟其後抗告狀及本院準備程序中均明
      確表示係因對訴外人詹守禮主張抵銷而聲明異議，合先敘明。
（二）上訴人之請求於法無據：按上訴人上訴主張：「被上訴人不得在上訴人依板橋
      地方法院九十年執字第一四三九０號強制執行事件得受償之金額中，分配受償
　　　其對債務人詹守禮之任何債權金額」等語，核其聲明係對被上訴人主張不行為
　　　請求權，惟查，被上訴人與上訴人間並無契約關係，復無其他實體法上債之發
　　　生原因可支持上訴人為此請求，其主張並無法律上依據。至於上訴人表示係依
　　　強制執行法第一二０條第二項規定提起本件訴訟，則依台灣高雄地方法院八十
　　　五年度訴字第一四八五號判決見解認為：如已發收取命令時，債權人無庸依民
　　　法上代位之手續，得於自己名義以異議之第三人為相對人，按一般規定提起「
　　　給付之訴」；如在未發收取命令，僅發禁止命令之前，只能提起「確認之訴」
　　　。因此原審認定：「應視執行法院究僅核發扣押命令或已進行至換價程度，分
　　　別訴請確認債務人對第三人即被上訴人有若干債權存在、其主張之對抗事由存
　　　否，或請求給付，始有實益」之見解並無違誤，上訴人仍執相同主張上訴，其
　　　請求即屬於法無據。
（三）被上訴人之借款債權與訴外人詹守禮之薪資債權符合抵銷要件：按「二人互負
      債務，而其給付同種類，並均屆清償期者，各得以其債務，與他方之債務，互
      為抵銷」民法第三三四條第一項定有明文。查訴外人詹守禮對被上訴人負有三
      筆借款債務，借款餘額合計二百三十九萬零四百二十八元，而依雙方授信約定
      書第五條第二項第四款約定，借款人受強制執行或假扣押或假處分或其他保全
      處分，致本行（債權）有不能受償之虞時，經本行事先以合理期間通知或催告
      立約人改善而未改善者，‧‧‧債務得視為全部到期，因此被上訴人對訴外人
      詹守禮之薪資債權已因其喪失期限利益而視為全部到期；另查，本件訴外人詹
      守禮之薪資債權雖被執行法院發扣押命令禁止處分在案，惟依民法第三百四十
      條反面解釋，應認為已發生於扣押前之主動債權無不能抵銷之理，縱使主動債
      權猶未屆清償期，甚至後於被動債權屆至者亦然，台灣台北地方法院八十一年
      度簡上字第五三０號判決即採此一見解，因此無論上訴人之借款債權是否均屆
      清償期，對訴外人詹守禮人之薪資債權均為抵銷適狀。
（四）被上訴人已對訴外人詹守禮為抵銷之意思表示：按「抵銷，應以意思表示，向
      他方為之。其相互間債之關係，溯及最初為抵銷時，按照抵銷數額而消滅」民
      法第三百三十五條第一項定有明文。被上訴人於九十年八月二十一日收受執行
      法院扣押命令後，即向訴外人詹守禮口頭表明就其薪資債權中之一萬一仟五百
      四十四元為抵銷意旨，此可傳訊證人詹守禮可知，因此訴外人詹守禮對被上訴
      人並無薪資債權可供上訴人扣押。
三、證據：除援用第一審所提證據外，補提九十一年四月十九日九十年度執字第一四
    三九０號抗告狀影本一件、台灣高雄地方法院八十五年度訴字第一四八五號判決
    影本一件、借據影本三件、授信約定書影本一件、借款餘額表影本一件、台灣台
    北地方法院八十一年度簡上字第五三０號判決影本一件為證，並聲請訊問證人詹
    守禮。
丙、本院依職權調閱九十年度執字第一四三九０號民事執行卷。
    理      由
一、上訴人起訴主張主張其執有對債務人詹守禮損害賠償債權六十萬元及其遲延利息
    之執行名義，經持向本院執行處聲請准在前開債權範圍內，於九十年八月七日對
    被上訴人核發九十年度民執廉字第一四三九○號執行命令，扣押在被上訴人銀行
    任職之詹守禮對被告每月薪資債權（包括薪津、獎金、補助費、各種津貼及紅利
    等金額）三分之一，禁止其向被上訴人收取或為其他處分，被上訴人亦不得對詹
    守禮清償。嗣被上訴人於九十年八月二十九日具狀以債務人詹守禮在被上訴人處
    任職，每月薪資共六萬一千四百零一元，惟應扣除其前向銀行辦理員工消費貸款
    之八十萬元，分七年攤還，每月應固定扣除其薪津三分之一即一萬一千五百四十
    四元，至九十五年三月十六日全部清償完畢止等事，向執行法院聲明異議，兼請
    求就詹守禮薪津三分之一之受償，原告於九十年九月十三日收受執行法院通知後
    ，乃於法定期間，依強制執行法第一百二十條規定提起本訴，於上訴後再變更聲
    明為確認詹守禮對被上訴人自九十年九月份起經扣押的薪資債權部分，其中經異
    議部分，即按月有一萬一千五百四十四元之薪資債權存在等語。
二、被上訴人則以：被上訴人於執行法院依強制執行法第一百十五條第一項之規定發
    扣押命令，禁止債務人詹守禮向被上訴人收取薪資債權時，雖以聲明參與分配為
    由聲明異議，惟其後抗告狀及本院準備程序中均明確表示，係因對債務人詹守禮
    主張抵銷而聲明異議；被上訴人之借款債權與訴外人詹守禮之薪資債權符合抵銷
    要件；被上訴人已對債務人詹守禮為抵銷之意思表示等語，資為抗辯。
三、查上訴人主張之事實業據提出執行命令、聲明異議狀、民事執行處通知等影本各
    一件為證，被上訴人對此並不爭執，並陳稱詹守禮現仍在被上訴人處上班，每月
    薪資共六萬一千四百零一元等語，本院並依職權調九十年度執字第一四三九０號
    民事執行卷查閱無訛，足認原告前開主張屬實。
四、被上訴人對債務人詹守禮在被上訴人處領有上開薪資固不爭執，惟就已到期之薪
    資主張抵銷，尚未到期之部分，在到期時，亦主張抵銷。茲就債務人詹守禮已到
    期之薪資債權與未到之薪資債權，分別敘述如下：
（一）就已到期之薪資債權：
  １、按二人互負債務，而其給付種類相同，並均屆清償期者，各得以其債務，與他
      方之債務，互為抵銷。但依債之性質不能抵銷或依當事人之特約不得抵銷者，
      不在此限。民法第三百三十四條定有明文。次按抵銷應以意思表示向他方為之
      ，其性質為形成權之一種，為抵銷時既不須相對人之協助，亦無經法院裁判之
      必要（最高法院四十七年台上字第三五五號判例參照）。
  ２、債務人詹守禮向被上訴人借款三百萬元，目前尚積欠二百三十九萬零四百二十
      八元，而依雙方授信約定書第五條第二項第四款約定，借款人受強制執行或假
      扣押或假處分或其他保全處分，致本行（債權）有不能受償之虞時，經本行事
      先以合理期間通知或催告立約人改善而未改善者，‧‧‧債務得視為全部到期
      ，有借據影本二件、本票影本一件及授信約定書影本一件及授信查詢單影本三
      件在卷可稽，復經證人即債務人詹守禮證述無訛，應認被上訴人對債務人詹守
      禮之債權，與詹守禮對被上訴人之薪資債權，有抵銷之容許性。
  ３、又抵銷因抵銷權人一方之意思表示而生效力，已如前述，被上訴人已對詹守禮
      為抵銷之意思表示，業經證人即詹守禮證稱：「公司有跟我說要抵銷」等語。
      被上訴人復當庭對債務人詹守禮主張抵銷之意思表示（見本院九十一年十月九
      日言詞辯論筆錄）。應認被上訴人對詹守禮已到期之薪資債權，因被上訴人主
      張抵銷而消滅。雖上訴人抗辯被上訴人應提出其公司內部簽呈以資證明，然被
      上訴人公司之內部文件與對債務人詹守禮為抵銷之意思表示並無關聯，雖被上
　　　訴人未提出，亦不影響被上訴人抵銷權之行使。且雖然被上訴人非以行使抵銷
　　　權為理由對扣押命令聲明異議，但並無因此即不得在確認債權之訴訟中，再主
　　　張抵銷之法理依據，是上訴人之主張並無可取。
  ４、從而，上訴人請求確認詹守禮對被上訴人自九十年九月份起經扣押的薪資債權
      部分，即按月有一萬一千五百四十四元之薪資債權存在。就已到期之部分，因
      被上訴人主張抵銷，詹守禮此部分之薪資債權已不存在。
（二）就未到期之薪資債權：
      按確認法律關係成立或不成立之訴，非原告有即受確認判決之法律上利益者，
      不得提起；所謂即受確認判決之法律上利益，係指法律關係之存在否不明確，
      原告主觀上認其在法律上地位有不妥之狀態存在，且此種不妥之狀態，能以確
　　　認判決將之除去者而言（最高法院五十二年台上字第一二四０號判例意旨參照
　　　）。上訴人主張債務人詹守禮對被上訴人經扣押的薪資債權部分，自言詞辯論
      終結後，按月有一萬一千五百四十四元之薪資債權存在，被上訴人對此並未否
      認，僅辯稱：將來仍會主張抵銷。因此，就該部分債權之存在，並無不明確之
      情事，亦不因該債權經確認判決其存在，即得謂被上訴人於日後薪資債權到期
      時，不得主張抵銷，因此，上訴人就此所受之不利，亦非得藉此確認判決除去
      。上訴人就此部分對被上訴人即無提起本件訴訟之法律上利益，揆諸前開說明
      ，上訴人此部分主張，應予駁回。
五、綜上所述，上訴人之主張均不足採，從而，上訴人請求確認詹守禮對被上訴人自
    九十年九月份起經扣押的薪資債權部分，其中經異議部分，即按月有一萬一千五
    百四十四元之薪資債權存在，自屬無據。原審為上訴人敗訴之判決，並無不合。
    上訴意旨指摘原判決不當，求予廢棄改判，為無理由，應予駁回。
六、據上論結，本件上訴為無理由，依民事訴訟法第四百三十六條之一第三項、第四
    百四十九條第一項、第七十八條，判決如主文。
中　　　華　　　民　　　國　　九十一　　年　　　十　　　月　　二十三　　日
                                    臺灣板橋地方法院民事第三庭
~B審判長法官　黃麟倫
~B　　　法官　林春長
~B　　　法官　潘翠雪
右正本證明與原本無異
中　　　華　　　民　　　國　　九十一　　年　　　十　　　月　　二十三　　日
~B　　　法院書記官　王苑琦
